【裁判字號】    92,上訴,1122
【裁判日期】    921104
【裁判案由】    偽造文書
【裁判全文】
臺灣高等法院刑事判決                          九十二年度上訴字第一一二二號
    上  訴  人  臺灣桃園地方法院檢察署檢察官
    被      告  乙○○
                        桃園縣.
                丙○○
    共      同
    選任辯護人  戴文進律師
右上訴人因被告偽造文書等案件，不服臺灣桃園地方法院九十年度訴字第一六一一號
，中華民國九十一年十二月二十六日第一審判決（起訴案號：臺灣桃園地方法院檢察
署八十九年度偵字第一０五二四號），提起上訴，本院判決如左：
    主  文
原判決關於乙○○背信、偽造文書無罪部分撤銷。
其餘上訴駁回。
    理  由
一、本案檢察官之上訴書僅針對原判決關於被告丙○○、乙○○偽造文書、背信無罪
    部分提出上訴理由，另檢察官於審判期日明確陳稱僅針對被告等偽造文書、背信
    無罪部分上訴，傷害、毀損等有罪部分不上訴等語（本院卷第一六一頁），故本
    案之上訴範圍僅限於原判決關於被告丙○○、乙○○偽造文書、背信無罪部分，
    合先說明。
二、上訴駁回部分（即被告丙○○被訴偽造文書、背信無罪部分）
（一）本案經本院審理結果，認第一審判決對被告丙○○為無罪之諭知，核無不當，
      應予維持，並引用第一審判決書記載之證據及理由（如附件）。
（二）檢察官上訴意旨略以：被告是否涉有背信、偽造文書罪嫌係以其所為是否違背
      被害人委任事項為前提。故系爭房屋雖設有最高限額抵押三百萬元，但只有
      向新竹國際商業銀行中原分行貸二百五十萬元，而訴外人彭玉霞又願以三百六
      十萬元價格買受，足徵系爭房屋約有一百一十萬元以上之空間，況願意出借二
      胎者，著重於較高利息之考量，依上開說明，被害人既可獲得貸款機會，且從
      事代書業者之證人傅從樂亦認系爭房地仍有貸款之可能，被告丙○○自應先為
      貸款之處理。再觀諸偵查卷第一百六十六頁及原審判決九十一年一月十四日
      所提出之扣除款項交付予被害人之明細觀之，更足認被告丙○○知悉被害人之
      財力狀況，更可得知被害人不可能取得一百萬元之價金。再參以實際上被告丙○○於八十九年三月二十九日代償由吳新淇、連帶保證人林鳳嬌，向新竹國際
      業銀行新竹逾放中心二十一萬四千二百十二元（含訴訟費一千八百七十四元）
      ，再於成立買賣契約後於九十年四月十二日代替吳新淇（於八十八年四月二十
      三日向新竹國際商業銀行借款二百五十萬元）償還新竹國際商業銀行中壢逾放
      中心借款四十萬元（含本金十四萬二千九百九十八元、利息二十二萬一千二百
      六十七元、訴訟費三萬五千七百三十五元），事後又因買賣糾紛對林鳳嬌聲請
      假扣押，查封林鳳嬌新竹市○○路○段一○八巷一弄十八號二樓及地下室（臺
      灣新竹地方法院九十年度裁全字第五八○號、九十年度執全字第四二四號查封
      登記），顯被告丙○○扣除被害人之費用後，竟不予以清償，反而為保障債全
      重複取得債權，更足彰被害人是否有委託出售系爭房屋乙節有異。依卷內資
      料如被告丙○○告知被害人出售系爭房地後仍可取得一百萬元左右之價金之情
      節屬實，被告丙○○本身即為代書，又受被害人委託辦理貸款，對於其負債問
      題，知悉甚詳，巳如前述，嗣估算被害人只能取得三十七萬三千四百零六元，
      顯較其所估計金額相差一倍以上，何以不再向被害人確定無訛後，再出售予訴
      外人彭玉霞，以杜爭議，反而逕自出賣系爭房屋，即要求被害人簽立買賣契約
      同意書，引發爭執，亦屬可疑？況法院拍賣價格顯較一般市價低，訴外人彭玉
      霞願以三百六十萬元購買系爭房地，又僅在交付五十萬元，即取得系爭房地所
      有權，顯與一般過戶先行辦理抵押權設定，償還貸款，交屋之情事有違，再參
      以證人張吉雄亦證稱代替謝太太前往丙○○家中領取被害人所欠之款，被害人
      巳當場表示借貸與買賣不同之爭議，足資證明是被害人所辯，未委託被丙○○
      出售系爭房地乙節，應屬可採等語。
（三）按告訴人之告訴，係以使被告受刑事訴追為目的，自不得作為認定犯罪事實之
      唯一證據，而須以補強證據證明其確實與事實相符，始得遽為裁判之基礎（參
      見最高法院五十二年台上字第一三００號判例意旨）。本件告訴人甲○○○雖
      指稱僅委託被告丙○○就前開房地辦理抵押貸款，並未委託被告出賣等情。惟
      查告訴人原係經由其兄葉國大之介紹，委託被告以前開房地辦理抵押貸款，惟
      經被告就該房地原先設定抵押權之債權額及房地市價等估算後，認為以出賣再
      以得款清償貸款之方式較另行設定抵押借款之方式為有利，乃建議告訴人出賣
      房地，經告訴人同意後，被告覓得彭玉霞同意以三百六十萬元購買，之後被告
      將該價款扣除清償銀行貸款、土地增值稅、手續費等各項費用後，於八十九年
      三月二十七日晚間將餘款三十七萬三千四百零六元交付告訴人，告訴人並書立
      房屋委託出售同意書及收據，並將房屋鑰匙交付被告，且同意屆期搬遷等事實
      ，業據被告丙○○、被告乙○○、證人即告訴人之兄葉國大、及彭玉霞、張吉
      雄、葉楊貴妹（葉國大之妻）等人分別於警訊、偵查、及原審中供述綦詳，彼
      此所述之經過情節亦相互符合，並有告訴人簽署之房地出售委託同意書、收據
      總價金收據（原本附於原審一卷第五十頁證物袋）、及告訴人於八十九年三月
      六日出具自被告收受四萬元之收據（原審一卷第九十六頁證物袋）在卷可稽，
      又原審法院將該房地出售委託同意書、收據總價金收據、及四萬元之收據，連
      同告訴人在歷次筆錄及告訴理由狀之簽名筆跡，囑託國防部憲兵司令部刑事鑑
      識中心鑑定結果，認為收據及房地委託出售委託同意書上「甲○○○」之簽名
      字跡與筆跡與告訴人告訴理由狀「甲○○○」簽名字跡個性、慣性及特徵均相
      符，房地委託出售委託同意書及收受總價金收據之指紋與甲○○○指紋卡上右
      姆指指紋均相符，有該部九十一年七月十一日（九一）綱得字第０八七六二號
      鑑驗通知書足憑（原審一卷第一五０頁；至於該鑑定意見雖認收受總價金收據
      上「甲○○○」簽名字跡不相符，然該收受總價金收據係由被告夫妻製作書寫
      ，由告訴人按指印簽收，該紙收據上方所寫之「甲○○○」字句並非告訴人書
      寫，亦非署押之意思，此部分該鑑定意見顯有誤會，併此說明），由上開事證
      已足見告訴人確曾委託被告代為出賣房地，被告之辯解應堪採信，而告訴人之
      指訴並無任何補強證據足以證明與事實相符，本案有合理懷疑存在，自屬不能
      證明被告犯有背信及偽造私文書等罪嫌。檢察官徒憑前開擬制推測之詞提起上
      訴，任意指摘原判決不當，為無理由，應予駁回。
三、原判決撤銷部分（即原判決諭知被告乙○○被訴背信、偽造文書部分無罪部分）
（一）按法院不得就未經起訴之犯罪事實審判，刑事訴訟法第二百六十八條定有明文
      。此即訴訟法上所謂之「不告不理」原則。故除有特別規定外，就未受請求之
      事項予以判決者，其判決當然違背法令。
（二）查本件被告乙○○部分，檢察官僅就其所涉刑法第二百七十七條第一項傷害罪
      部分，提起公訴，並未起訴被告乙○○涉嫌觸犯背信、偽造文書罪嫌，乃原判
      決竟於主文中諭知被告乙○○被訴背信、偽造文書部分無罪之判決，自有就未
      受請求之事項予以判決之違法。原審法院事後雖於九十二年二月二十一日以裁
      定更正判決主文，然刑事判決得以裁定更正者，以刑事判決之文字，顯係誤寫
      ，而不影響於全案情節與判決之本旨者為限，至於判決主文已屬於判決之本旨
      ，即屬該主文之記載顯有錯誤，亦不得以裁定更正方式救濟，故原審法院之裁
      定更正自不生效力。檢察官就此部分提起上訴，指摘原判決不當，為有理由，
      應由本院將原判決關於諭知被告乙○○被訴背信、偽造文書無罪部分撤銷，以
      資糾正。又此部分既未經起訴，本院自無庸另為任何裁判。
據上論結，應依刑事訴訟法第三百七十三條、第三百六十八條、第三百六十九條第一
項前段，判決如主文。
本案經檢察官劉家芳到庭執行職務。
中      華      民      國    九十二    年     十一     月      四      日
                              臺灣高等法院刑事第二十三庭
                                  審判長法  官 黃  瑞  華
                                        法  官 王  淑  滿
                                        法  官 宋      祺
右正本證明與原本無異。
如不服本判決，應於收受送達後十日內向本院提出上訴書狀，其未敘述上訴之理由者
並得於提起上訴後十日內向本院補提理由書（均須按他造當事人之人數附繕本）。
                                        書記官 蔡  慧  娟
中      華      民      國    九十二    年     十一     月      十      日


司法院資訊處製作；財團法人民間司法改革基金會備份。
